【裁判字號】    95,上訴,794
【裁判日期】    950731
【裁判案由】    偽造文書等
【裁判全文】
臺灣高等法院高雄分院刑事判決         95年度上訴字第794號
上  訴  人  臺灣高雄地方法院檢察署檢察官
被      告  甲○○
選任辯護人  呂郁斌律師
上列上訴人因被告偽造文書等案件，不服臺灣高雄地方法院94年
度訴字第909 號中華民國95年3 月29日第一審判決（起訴案號：
臺灣高雄地方法院檢察署92年度偵字第8869號），提起上訴，本
院判決如下：
    主  文
上訴駁回。
    理  由
一、公訴意旨略以：緣告訴人乙○○為出家僧人，平日四處行法
    ，渡化眾生，無餘暇親自處理寺廟行政及財物等雜事，乃於
    民國89年4 月間起，以每月新臺幣（下同）5 萬元之薪資，
    聘僱被告甲○○協助處理寺廟行政、會計及財務收支等業務
    。嗣於90年12月6 日，被告受告訴人之囑咐，至彰化銀行岡
    山分行，自告訴人所有該行第00000000000 —500 號帳戶，
    分別轉帳21萬及50萬至告訴人另二個帳戶，以支付告訴人其
    他應付款項。詎被告竟意圖為自己不法之所有，於處理該項
    匯款業務之同時，以未經告訴人同意而簽署「乙○○」署押
    ，並蓋用「乙○○」印文之方式，自行填具偽造提款單1 紙
    （下稱系爭提款單）並據以行使，以此方式使銀行承辦人員
    陷於錯誤，而詐得340 萬元；嗣並將告訴人上揭資金，分二
    筆轉匯（各為200 萬元及140 萬元）至被告所有之台灣中小
    企業銀行岡山分行（帳號：00000000000 號）及彰化銀行岡
    山分行之帳戶（帳號：0000000000號）內。嗣告訴人發現帳
    戶存款有異，遂要求被告交出銀行存簿以供查核，經比對後
    始發現上情，因認被告涉有刑法第216 條、第210 條之行使
    偽造文書罪、第339 條第1 項之詐欺取財罪嫌云云。
二、按犯罪事實應依證據認定之，無證據不得認定犯罪事實；又
    不能證明被告犯罪或其行為不罰者，應諭知無罪之判決，刑
    事訴訟法第154 條第2 項第301 條第1 項分別定有明文。
    次按「犯罪事實應依證據認定之，所謂證據，須適於為被告
    犯罪事實之證明者，始得採為斷罪資料。」、「認定犯罪事
    實所憑之證據，雖不以直接證據為限，間接證據亦包括在內
    ；然而無論直接或間接證據，其為訴訟上之證明，須於通常
    一般之人均不致有所懷疑，而得確信其為真實之程度者，始
    得據為有罪之認定」，又認定不利於被告之事實，須依積極
    證據，苟積極證據不足為不利於被告事實之認定時，即應為
    有利於被告之認定，更不必有何有利之證據，最高法院53年
    臺上字第2750號、76年臺上字第4986號、30年上字第816 號
    判例亦分別著有明文可資參照。尚且，刑事訴訟法第161 條
    已於91年2 月8 日修正公布，其第1 項規定：檢察官就被告
    犯罪事實，應負舉證責任，並指出證明之方法。因此，檢察
    官對於起訴之犯罪事實，應負提出證據及說服之實質舉證責
    任。倘其所提出之證據，不足為被告有罪之積極證明，或其
    指出證明之方法，無從說服法院以形成被告有罪之心證，基
    於無罪推定之原則，自應為被告無罪判決之諭知，最高法院
    92年台上字第128 號判例明揭此旨。申言之，刑事訴訟制度
    受「倘有懷疑，則從被告之利益為解釋」、「被告應被推定
    為無罪」原則所支配，故得為訴訟上證明者，無論為直接或
    間接證據，須客觀上於吾人一般社會生活經驗均不致有所懷
    疑，而達於確信之程度者，且除認定被告犯罪之外，無從本
    於同一事證為其他有利於被告之合理推斷，始可以之為不利
    之認定，倘其證明尚未達於確信之程度，而有合理可疑存在
    時，即難據為被告有罪之認定。再者，按刑法第210 條之偽
    造文書，以無制作權之人冒用他人名義而制作該文書為要件
    之一，如果行為人基於他人之授權委託，即不能謂無制作權
    ，自不成立該條之罪；又告訴人之告訴，係以使被告受刑事
    訴追為目的，是其陳述是否與事實相符，仍應調查其他證據
    以資審認，最高法院47年臺上字第226 號、52年臺上字第13
    00號判例分別著有明文。
三、本件公訴人認被告涉有刑法第216 條、第210 條之行使偽造
    文書罪、第339 條第1 項之詐欺取財罪嫌，無非係以(一)告訴
    人之指訴；(二)被告填具之彰化銀行放款支出傳票、匯款申請
    書及存款憑條、告訴人於彰化銀行岡山分行之帳戶交易明細
    各1 紙；(三)告訴人弘法收入帳冊明細表、募款收入明細表及
    僧寶寺支付明細表，均為影本各1 份；(四)告訴人相關金融帳
    戶歷史交易明細，為其論據。訊據被告固坦承於上開時、地
    填具提款單，自告訴人前揭帳戶中提領340 萬元，並分別匯
    入其於台灣中小企業銀行岡山分行及彰化銀行岡山分行之帳
    戶內，惟堅決否認有何偽造文書之犯行，辯稱：告訴人自88
    年12月間起迄本案發生，陸續積欠伊2 千多萬元，當天所提
    領之340 萬元是告訴人要清償之前向伊所借之款項，系爭提
    款單係由告訴人自行蓋好印章再交由伊填寫等語。
四、證據能力部分：
  (一)按被告以外之人於審判外之言詞或書面陳述，除法律有規定
    者外，不得作為證據，刑事訴訟法第159 條第1 項定有明文
    。告訴人於偵查中所提出之記事本，依首揭法條規定，原則
    上無證據能力。然被告以外之人於審判外之陳述，雖不符刑
    事訴訟法第159 條之1 至之4 條之規定，而經當事人於審判
    程序同意作為證據，法院審酌該言詞陳述或書面陳述作成時
    之情況，認為適當者，亦得為證據，此刑事訴訟法第159 條
    之5 亦定有明文。本件被告及其辯護人於準備程序本院訊問
    時對證據能力亦不爭執，且至言詞辯論終結前，就前開告訴
    人於偵查中所為之書面陳述之證據能力亦未聲明異議，且未
    經被告主張有何非出於自由意志之情形，是本件認為容許渠
    書面陳述之證據能力，亦無不當，應依刑事訴訟法第159 條
    之5 之規定，認前開告訴人於偵查中之陳述具有證據能力，
    合先敘明。
  (二)次按，刑事訴訟法新制採改良式當事人進行主義，為保障被
    告防禦權及維護直接審理與言詞審理原則，固於第159 條第
    1 項規定：「被告以外之人於審判外之言詞或書面陳述，除
    法律有規定者外，不得作為證據。」酌採英美法之傳聞法則
    ，是以，倘某項證據並非「被告以外之人於審判外之言詞或
    書面陳述」因非屬傳聞證據，自無傳聞法則之適用；而上開
    法文中之言詞或書面陳述即指供述證據而言，至所謂供述證
    據係指以一定事實之體驗或其他知識而為報告者，除此之外
    則為非供述證據；故此傳聞法則之規定，須供述證據始有其
    適用之餘地，而屬非供述證據者，即不受傳聞法則之拘束與
    排除，自不待言。本件商業銀行之存摺、存款或交易明細，
    係作為存、提款，以及證明客戶其帳戶內存款時間、種類、
    金額、餘額之用，並兼有存款憑證之性質，乃銀行行員所製
    作，就存、提款資料，存款戶各種交易時間、類別、金額、
    餘額等項目，經由機器設備予以機械式紀錄，列印在存摺或
    歷史交易明細表上，係著眼於此項存、提款、匯出、匯入、
    時間、金額及餘額等客觀上所呈現之事實，非被告以外之人
    於審判外就何種待證事項所為之言詞或書面陳述，性質上均
    非屬供述證據，即非傳聞證據，自不受傳聞法則排除之限制
    ，附此敘明。
  (三)按證人、鑑定人依法應具結而未具結者，其證言或鑑定意見
    ，不得作為證據，刑事訴訟法第158 條之3 定有明文。是被
    告以外之人於偵查中向檢察官所為之陳述，仍應依法具結，
    始有證據能力。又告訴人之指訴如係就與待證事實有重要關
    係之親身知覺、體驗事實陳述時，即居於證人之地位，自應
    依同法第186 條第1 項規定命其具結，使告訴人知悉其有據
    實陳述之義務，以擔保其證言之真實性，該供述證據始具證
    據能力，如未踐行人證之法定調查程序，依法自不得作為證
    據（最高法院94年度臺上字第1001號、94年度臺上字第1644
    號等判決意旨參照）。本件告訴人於偵查中之陳述，均未經
    具結，依前開說明，均不得作為證據。
五、實體部分：
  (一)被告於90年12月6 日前往彰化銀行岡山分行，自告訴人所有
    該行第00000000000-500 號之帳戶中提領340 萬元後，分2
    筆（各為200 萬元、140 萬元）轉匯至其所有設於臺灣中小
    企業銀行岡山分行第00000000000 號帳戶、彰化銀行岡山分
    行第00000000000000號帳戶，同時被告並自告訴人上開帳戶
    中提領71萬元，分別轉帳21萬、50萬至告訴人所有世華銀行
    南高雄分行第00000000000 號及高雄中小銀行澄清分行第00
    000000000000號帳戶等情，業據證人乙○○於原審審理時證
    述明確（見原審卷第307 頁），並有彰化銀行匯款回條聯影
    本2 份、彰化銀行支出傳票影本1 份、告訴人所有彰化銀行
    岡山分行第00000000000-500 號帳戶存摺及交易明細影本各
    1 份、彰化銀行存摺存摺類存款存款憑條影本1 份、彰化銀
    行匯款申請書影本1 份（見發查卷第8 至11頁）在卷可稽，
    被告亦不爭執，是此部分之事實堪信為真實。
  (二)茲應進一步審究者為被告是否有借款給告訴人？經查：
    (1)告訴人有於90年間，委託被告向外借款240 萬元，並簽發
      面額10萬元之支票共24張給債權人收執，除已清償20萬外
      ，尚有220 萬元未清償等節，業據告訴人自承在卷（見原
      審卷第302 頁），並有其簽發之其中2 紙已兌付之支票附
      卷可稽（見偵字卷第299 頁）。告訴人雖主張該240 萬元
      之債權人為莊百輝與被告無涉云云；惟查系爭24 0萬元之
      款項雖係以「莊百輝」之名義於90年10月17日存入被告帳
      戶，此有存摺類存款憑條1 紙在卷可按（見偵字卷第159
      頁），然被告於同日有自其土地銀行000000000000號帳戶
      內提領240 萬元轉帳至其他帳戶，此亦有存摺類取款憑條
      1 紙、上開帳戶交易明細2 紙在卷可憑（見偵字卷第158
      、160 、161 頁），而經本院以肉眼比對前開莊百輝名義
      之存摺類存款憑條與被告前揭土地銀行帳戶之存摺類取款
      憑條上之字跡，二者之運筆、走勢、形態類似度極高，堪
      認係同一人書寫，既係同一人於90年10月17日在土地銀行
      岡山分行，先後自被告帳戶提領240 萬元及存款240 萬元
      至告訴人帳戶內，足證被告帳戶內之240 萬元係由被告帳
      戶內存入。是被告辯稱該筆240 萬元係其以莊百輝之名義
      借款予告訴人一節自堪信為真實，告訴人空言否認，復無
      法舉出莊百輝以實其說，自難僅因存款名義人係莊百輝即
      認借款人非被告。
    (2)被告於90年12月5 日有匯款140 萬元給告訴人一節，有被
      告名義之存摺支取1 紙、存摺明細2 紙、匯款申請書2 紙
      附卷可參（見偵字卷第145 至148 頁）。告訴人雖爭執該
      筆款項為其弘法所得，先委由被告保管，再存入被告之帳
      戶，並舉被告記帳之記事本為證。然查：該記事本共分3
      部分，其中第二部分為僧寶弘法護持會的募款收入明細（
      偵字卷第29至37頁），第三部分記載建寺之支出（偵字卷
      第38至42頁），此業據被告供陳在卷（見本院卷第62頁）
      ，告訴人亦不爭執，至於該記事本之第一部分，究係被告
      個人對宗教奉獻之支出明細或告訴人弘法所得暫交被告保
      管之明細，因被告與告訴人各執一辭，與本案亦無關聯性
      ，無查證之必要，致此部分之事實不明，惟不論第一部分
      之記載內容究代表何義，觀諸第一部分90年12月份之記載
      ：上半部記載12月份之明細至12月20日止，計15萬8 千元
      ，中間記載「90年12.12 交出存款簿（12月份弘法費入護
      持會內）」、下半部記載「上月餘0000000 、11月728800
      、12月158000，總計0000000 ，結清入師父戶帳內」等字
      （見偵字卷第28頁），可知於90年12月被告經手存入告訴
      人帳戶內之金額合計為206 萬9800元，而該月之明細並無
      如89年4 月份至89年12月間之明細（見偵字卷第14至23頁
      ）有匯款至其他帳戶之紀錄，可證90年12月份之「存入師
      父帳戶」之方式應係以存款之方式為之，而非以轉帳之方
      式為之，從而被告上揭自其帳戶內轉帳140 萬元至告訴人
      帳戶之金額應與記事本之記帳內容無關，是記事本第一部
      分之內容縱使係如告訴人所述為告訴人弘法所得，上開
      140 萬元亦與告訴人弘法所得無涉，告訴人復無法提出其
      他事證足資證明上揭140 萬元係其弘法所得，而該筆金額
      又是從被告帳戶內提出，堪認被告辯稱該140 萬元係其借
      款給告訴人一節為實在。
    (3)綜上所述，被告確有借款給告訴人380 萬元。被告雖辯稱
      ：伊借給告訴人之款項達2 千餘萬元，並以94年5 月11日
      辯護續狀所附之證物為其憑證（見原審卷第43至132 頁）
      。查上開辯護狀所附之證物固足證明有自被告之帳戶內轉
      帳至告訴人帳戶內之事實，然轉帳之原因有多種，尚難因
      有轉帳之紀錄即謂轉帳之款項為告訴人之借款。又告訴人
      提出之被告記事本中復有很多筆自被告帳戶中匯款至告訴
      人帳戶之紀錄（見偵字卷第14至23頁），此業據被告供陳
      在卷（見本院卷第62頁），且該記事本中第二、第三部分
      所記錄者均與建寺有關，此已說明如前，則被告於記錄建
      寺有關之記事本中記載匯款給告訴人之資料，究係伊個人
      之借款或與廟務有關之匯款，顯有疑議，從而被告以其匯
      款至告訴人帳戶之前開事證欲證明伊與告訴人之借款關係
      ，尚非有據，自難據此認定被告有借款2 千餘萬元給告訴
      人，附此敘明。
  (三)告訴人既有積欠被告380 萬元，則應再審究者為被告提領系
    爭340 萬元款項是否經告訴人同意提領？
    (1)證人即僧寶弘法護持會總幹事高堡霖於原審審理中具結證
      稱：「（問：你是否知道乙○○與甲○○之間往來狀況？
      如何還款？及利息如何計算？）沒有利息，他們一直以來
      如何還款我不知道，我只知道還340 萬元這一筆。」、「
      （問：還340 萬元是何指？）就是乙○○欠的錢一直拖著
      不還，但甲○○要求一定要還錢，後來乙○○就拿土地抵
      押借款，並以甲○○為擔保人，後來借款480 萬元，將
      340 萬元還給甲○○。」、「（問：乙○○有無將存摺交
      給甲○○保管？）沒有」、「（問：於90年12月6 日甲○
      ○幫乙○○處理2 筆匯款時，另外多提了2 筆匯款（140
      萬元及200 萬元）的事情，你是否知道？）我知道」、「
      （問：甲○○為何要去匯這4 筆款項？）因為90年12月5
      日乙○○要向甲○○調借140 萬元，隔天140 萬元回到甲
      ○○的帳戶，另外200 萬元要還甲○○以前的借款，另外
      21萬元及50萬元是跑至乙○○玩股票的帳戶。」、「（
      問：你如何知道甲○○有去匯這4 筆款項？）因為我有看
      到乙○○的存摺。」、「（問：於何情形下會看到乙○○
      的存摺？）是在甲○○於領錢當天，乙○○在僧寶寺親自
      在提款條蓋章，再交給甲○○去領錢匯款。」、「（
      問：乙○○在提款條蓋章時，有何人在場？）乙○○、甲
      ○○及我在場。」、「（問：乙○○在提款條蓋章時，提
      款金額是否已書寫了？）應該是甲○○將金額寫好後，再
      請乙○○蓋章的。」等語（見原審卷第284 至288 頁）。
      證人江春櫻於原審審理中亦證述：「（問：乙○○拜託甲
      ○○至銀行提匯款，是將存摺、印章交給甲○○？）印章
      是乙○○自己蓋的」、「（問：印章、存摺有無同時交給
      甲○○？）沒有，因為每次蓋章時，都是乙○○於上課時
      自己從黃色袈紗中拿出來印章蓋的。」、「（問：每次蓋
      完印章後，印章有無交給甲○○帶走？）沒有，他都放回
      口袋。」、「（問：你親自看到乙○○親在提款條蓋章的
      次數有幾次？）很多次，有時是在上課時，有時會拿到他
      家門口。」、「（問：你有無看過甲○○於提匯款後將存
      摺交給乙○○？）有的。」、「（問：於何時間場合看到
      ？）通常在我們晚上上課時。」、「（問：你對於乙○○
      與甲○○之間財務往來狀況都清楚？）大約都知道。」、
      「（問：你知道這些事情，你有在場看到？）大部分都有
      看到，蓋章的事幾乎每次都有看到。」、「（問：你看到
      是乙○○在提款條上蓋章？）對，有時是乙○○自己在提
      款條上寫的，有時是甲○○寫的，乙○○還有交付存摺給
      甲○○。」、「（問：你看到的是存摺每次都是乙○○交
      給甲○○的？）是的。」等語（見原審卷第291 頁至293
      頁）。由上述證詞可知告訴人金融帳戶之存摺及印章並非
      交由被告所保管。帳戶及存摺、印章既非由被告保管，被
      告如何能利用提領其他款項之便，順便盜領告訴人帳戶內
      之存款。
    (2)且告訴人於本案發生後之91年5 月22日後某日，收受被告
      催討前開240 萬元借款中之220 萬元存證信函後，旋於91
      年6 月4 日以存證信函答覆被告，信函中對於被告將土地
      登記為被告所有、以被告名義為建寺起造人、及被告保管
      土地、建物所有權狀等情均一一加以指摘，卻未提及被告
      提領340 萬元之事，且於信函內謂：「本人於九十年底財
      務發生困難，多次欲與台端當面商討票據事宜，皆遭台端
      家人答以台端不在家為由，無法就票據一事加以商討，本
      人有意解決票據一事」等語，此有存證信函2 紙在卷可按
      （見偵卷第162 至165 頁），若被告係未經告訴人同意，
      擅自提領上開款項，於被告發存證信函索取此筆債務時，
      告訴人應會加以指責並主張抵銷，豈有可能隻字未提，堪
      認告訴人於寄發前揭存證信函時，並不認為被告係盜領。
    (3)綜上所述，足證被告於上揭時地提領340 萬元係經被告同
      意。
  (四)綜上可知，告訴人有向被告借款380 萬元（其中20萬元已清
    償），且被告自告訴人帳戶內提款340 萬元係經告訴人同意
    ，是被告辯稱伊自告訴人帳戶內提領340 萬元係供清償債務
    之用等語，堪以採信。本案除告訴人之指訴外，尚無其他直
    接與間接證據可資佐證，而檢察官對於起訴之犯罪事實，所
    提出之證據尚無法排除合理之懷疑，即使人產生確信之程度
    ，不足為被告有罪之積極證明，本案自不得僅憑告訴人不利
    於被告之指訴，而遽為被告不利之認定；此外，復查無其他
    積極證據足認被告有何偽造文書之犯行，不能證明被告犯罪
    ，揆諸首揭法律條文及判例說明，自應諭知被告無罪之判決
    ，以免冤抑。
六、原審因而以不能證明被告犯偽造文書罪，而為被告無罪之諭
    知，核無違誤；檢察官循告訴人具狀請求上訴意旨，猶執前
    詞，指摘原判決不當，為無理由，應予駁回。
據上論斷，應依刑事訴訟法第368 條，判決如主文。
本案經檢察官林應華到庭執行職務。
中    華    民    國    95    年    7     月    31    日
                  刑事第八庭    審判長法  官  李炫德
                                      法  官  簡志瑩
                                      法  官  李淑惠
以上正本證明與原本無異。
如不服本判決應於收受本判決後10日內向本院提出上訴書狀，其
未敘述上訴理由者，並得於提起上訴後10日內向本院補提理由書
狀（均須按他造當事人之人數附繕本）「切勿逕送上級法院」。
中    華    民    國    95    年    7     月    31    日
                                      書記官  盧雅婷


司法院資訊處製作；財團法人民間司法改革基金會備份。
